臺灣臺南地方法院臺南簡易庭民事判決
110年度南簡字第1327號
原      告  莊春菊



訴訟代理人  郭子維律師
被      告  陳家宏
上列當事人間確認本票債權不存在事件，於民國111 年2 月21日
言詞辯論終結，本院判決如下：
    主  文
原告之訴駁回。
訴訟費用由原告負擔。 
    事實及理由
一、本件被告就持有附表所示之本票（下稱系爭本票），前經本
    院裁定准予強制執行（110年度司票字第2052號，民國110 
    年7月5日裁定，下稱系爭本票裁定，日期下以「00.00.00」
    格式），惟原告否認系爭本票債權存在，是原告就應否負擔
    系爭本票債務之法律上地位即有不安之狀態，而該狀態能以
    確認判決將之除去，是原告有「即受確認判決之法律上利益
    」（最高法院52台上1240號判例要旨參照），得依民事訴訟
    法第247 條之規定，提起本件確認之訴。
二、原告聲明與主張
　㈠原告起訴主張：原告於109.06間，欲向被告借款新臺幣（下
    同）120 萬元而簽發系爭本票交付被告供作擔保用，惟被告
    收取系爭本票後遲未交付款項，經原告要求被告返還系爭本
    票，惟被告遲未返還系爭本票，並於110.06.23 持系爭本票
    向本院聲請本票裁定而經本院以系爭本票裁定准予強制執行
    。
　㈡嗣經被告到庭答辯（參見理由欄三、㈠）後，改稱：
　⒈依下列事證，系爭本票原因關係，應係鄭雅淑向鄭錦淵借款1
    00 萬元，由陳又嘉以臺南市○區○○○路○段000 號房屋（下稱
    系爭房屋）設定抵押權予鄭錦淵，並由原告簽立系爭本票擔
    任保證人，擔保鄭雅淑未能清償鄭錦淵債權時，由原告代負
    履行責任。因鄭錦淵債權已清償並塗銷抵押權，故系爭本票
    擔保之債權已經不存在。
　⑴系爭本票票載發票日係109.06.23，其背面記載「此本票僅受
    用於台南中華南路二段358 號二胎貸款清償之用。」，依系
    爭房屋地籍異動索引資料，於票載發票日時，該屋第二順位
    抵押權人為鄭錦淵，故系爭本票應係擔保鄭錦淵債權。
　⑵被告於110.10.27書狀稱「於本人兒子陳又嘉購買房子前，因
    為鄭雅淑聲稱需要資金購買土地為由，便透過她的好友同事
    兼同行之莊春菊來拜託我，並願意為鄭雅淑當擔保人，請我
    向我兒子商量於購買房子時，用房子之產權向金主鄭錦淵借
    款新台幣100萬元正，並設定二胎予鄭錦淵」，可證系爭本
    票確係擔保鄭雅淑向鄭錦淵之借款。
　⑶系爭借據簽訂日為109.07.06，內容記載：「本人鄭雅淑於民
    國109年7月2日向陳家宏先生借款新台幣壹佰萬元整」，惟
    系爭本票票載發票日為109.06.23，是於票載發票日時，鄭
    雅淑與被告間無債權債務關係，是系爭本票應係擔保鄭雅淑
    向鄭錦淵之借款，與被告無關。
　⒉另依系爭借據側邊記載「本標的買賣價差以壹佰萬計算償還
    前欠款如本票附本」，而系爭本票又印於借據，是依該側邊
    記載，系爭本票有可能係鄭雅淑與被告約定以系爭房屋賣出
    差價清償系爭本票債權，則原告擔保義務應係系爭房屋出賣
    後，若鄭雅淑仍有積欠被告債務，始由原告負擔保責任。
　㈢爰依原因關係抗辯，聲明：確認被告持有系爭本票之本票債
    權對原告不存在。
三、被告聲明與抗辯
　㈠其與鄭雅淑前為男女朋友。其兒子陳又嘉於108.09.11購系爭
    房屋前，鄭雅淑向其稱因伊需向鄭錦淵借款100萬元，請其
    向其兒子商議提供該屋為抵押物供伊向鄭錦淵借款，約3 個
    月可償還借款塗銷抵押權，並透過原告向其表示原告願擔任
    鄭雅淑保證人後，將系爭房屋設定抵押權予鄭錦淵（下稱鄭
    錦淵抵押權）。詎於109.05間，鄭錦淵與其子陳又嘉聯絡表
    示鄭雅淑自借款迄今均未給付利息故擬實行抵押權，經其向
    鄭雅淑、原告商談後，約定由其提出100 萬元代鄭雅淑塗銷
    鄭錦淵抵押權，其即向其姊夫陳建雄借款，於109.07.02 會
    同原告、鄭雅淑、鄭錦淵、陳建雄至地政事務所，由陳建雄
    交付100 萬元予鄭錦淵塗銷鄭錦淵抵押權，其後由鄭雅淑提
    出已經原告簽名擔任擔保人之借據（下稱系爭借據）與系爭
    本票，約定於110.06.22 前償還被告就系爭借據之借款（下
    稱系爭借款）。另因其係向陳建雄借款，故其後將系爭房屋
    設定抵押權予陳建雄。惟鄭雅淑簽訂系爭借據後，遲未依約
    還款，其遂於系爭借據約定清償期限後，持系爭本票對原告
    執行。
　㈡原告係系爭借據之擔保人，並簽立系爭本票擔保系爭借款債
    務，因鄭雅淑未依約還款，被告自得行使系爭本票權利，爰
    聲明：駁回原告之訴。
四、本院認定
　㈠兩造就系爭本票、系爭借據、系爭房屋產權及抵押權之地籍
    異動索引資料均不爭執，是本件基礎事實，係如附表所載，
    堪能認定。則本件爭點，在於系爭本票之原因關係為何。
　㈡被告就其辯稱系爭本票之原因關係，除經其提出系爭借據、
    系爭房屋地籍異動索引資料為證外，並由鄭錦淵到庭證稱：
    鄭雅淑向伊多次借款，總額約850 萬元，各筆借款均係由鄭
    雅淑提供抵押物會同抵押物所有權人至地政事務所設定抵押
    後由伊當場交付款項。本件100 萬元，係由伊、鄭雅淑、陳
    又嘉於108.09.23 至地政事務所設定抵押權後，由伊當場將
    款項交給陳又嘉，再由陳又嘉轉交鄭雅淑。嗣因鄭雅淑未償
    還各筆借款利息，伊即自109.04開始追償，欲實行各筆借款
    抵押權，伊第一筆追償債權即本件抵押權，經伊與陳又嘉及
    被告聯絡後，於109.07.02伊、被告、陳又嘉、陳建雄、鄭
    雅淑在地政事務所會面，由陳建雄交付100 萬元予伊後，塗
    銷該抵押權。伊就追償該100 萬元債權過程中，尚不知道原
    告，更不知悉系爭借據與系爭本票，係該筆債權獲償後，伊
    擬向鄭雅淑追償另筆由鄭雅淑提供名下房屋抵押之300 萬元
    債權時，發現該屋所有權人已變更為原告，其才知道原告，
    伊並不清楚兩造、鄭雅淑間金錢關係，僅知道鄭雅淑有投資
    不動產渠等間關係很複雜，伊僅欲實行抵押權追償鄭雅淑積
    欠伊之款項，系爭本票並非開立予伊，伊債權與該本票無關
    等語。
　㈢依鄭錦淵證言，鄭錦淵於貸款100 萬元予鄭雅淑時起至塗銷
    系爭房屋抵押權止，鄭錦淵並不知悉原告，更未見過系爭本
    票與系爭借據，依此證言，自難認原告就鄭雅淑對鄭錦淵之
    100 萬元債務前曾向鄭錦淵表示擔任保證人或簽發系爭本票
    予鄭錦淵以擔保該債務，是原告辯稱系爭本票係擔保鄭雅淑
    對鄭錦淵債務之主張，客觀上顯難採認。
　㈣依系爭借據、系爭本票記載內容，參照系爭房屋之抵押權異
    動狀況，可認系爭本票係原告用於擔保鄭雅淑依系爭借據對
    被告之債務。至於，系爭本票之簽發日期，是否確如被告與
    證人謝文財於110.12.06 言詞辯論期日所稱係於109.07.06 
     傍晚6 、7 點由被告偕同謝文財至鄭雅淑辦公室，由被告
    、原告、鄭雅淑商討後，當場簽訂系爭借據並由原告簽發系
    爭本票之過程，或應係其他狀況（①例如：係由被告取得系
    爭本票後，由被告為後續籌款塗銷抵押權，再會同原告與鄭
    雅淑簽立系爭借據。②另被告於111.01.03 言詞辯論期日改
    稱因兩造係於109.06.23 協調，故發票日才簽109.06.23）
    ，因無礙於認定系爭本票原因關係，是就此部分事實，毋庸
    再為深究確認，附此敘明。
　㈤此外，原告雖以系爭借據側邊記載文字，辯稱其擔保義務係
    於系爭房屋出售差價不足清償本票票載金額時始有該義務，
    惟系爭借據側邊記載文字是否能如原告主張，除客觀上已有
    疑義外，原告就此主張事實，亦未提出相關證據證明，自難
    對原告為有利之認定。
五、從而，原告依票據原因抗辯關係，請求確認被告就系爭本票
    債權不存在，為無理由，應予駁回。
六、訴訟費用負擔
　　本件原告敗訴，爰依民事訴訟法第78條規定，命原告負擔訴
    訟費用。
七、結論：原告之訴為無理由，依民事訴訟法第436 條第2 項、
    第78條，判決如主文。
中　　華　　民　　國　　111 　年　　3 　　月　　14　　日
                  臺南簡易庭  法  官  陳世旻　　
附表：     日期 事件 內容要旨  108.09.11 【系爭房屋】 ．陳又嘉取得所有權 【台南市○區○○○路○段000號／所有權異動‧抵押權登記】 ．陳又嘉登記取得所有權（登記原因：買賣／原因發生日：108.08.20） ．台灣銀行對陳又嘉債權第一順位抵押權（擔保金額486萬元）  108.09.23 【鄭錦淵抵押權】 ．設定日 【台南市○區○○○路○段000號／抵押權登記】 ．鄭錦淵第二順位抵押權設定登記 （鄭錦淵證稱108.09.23借款100萬元予鄭雅淑，並以陳又嘉系爭房屋設定抵押  109.06.23 【系爭本票】 ．票載發票日 【系爭本票WG0000000】 ．受款人：（空白） ．票面金額：120萬元 ．到期日：110.06.22 ．發票日：109.06.23 ．票背記載文字： 　「此本票僅受用於台南中華南路二段358號二胎貸款清償之用。」  109.07.02 【鄭錦淵抵押權】 ．塗銷日 【台南市○區○○○路○段000號／抵押權塗銷】 ．鄭錦淵第二順位抵押權設定塗銷　   【系爭借款】 ．借款日 ．依系爭借據記載內容，由被告於本日借款100萬元予鄭雅淑，供鄭雅淑償還對鄭錦淵債務並塗銷鄭錦淵抵押權。  109.07.06 【陳建雄抵押權】 ．設定日 【台南市○區○○○路○段000號／抵押權設定】 ．陳建雄第二順位抵押權設定（擔保金額130萬元，擔保109.07.02金錢借貸債務）  109.07.06 【系爭借據】 ．簽訂日   【系爭借據】 ．內容記載： 　本人鄭雅淑於民國109年7月2日向陳家宏先生借款新台幣壹佰萬元整，用於償還本人之債權人鄭錦淵先生，對於台南市○區○○○路○段000號之債權設定塗銷之用，雙方約定於民國110年6月22日前清償，連同本金及利息共新台幣壹佰貳拾萬元整，分六次償還給予陳家宏先生  特立此據 　借款人：鄭雅淑 　擔保人：莊春菊 　109.07.06 ．借據側邊記載： 　「本標的買賣價差以壹佰萬計算償還前欠款如本票附本」　  110.07.05 系爭本票裁定 【110年度司票字第2052號】 
以上正本證明與原本無異。
如不服本判決，應於送達後20日內，向本院提出上訴狀並表明上
訴理由，如於本判決宣示後送達前提起上訴者，應於判決送達後
20日內補提上訴理由書（須附繕本），如委任律師提起上訴者，
應一併繳納上訴審裁判費。
中　　華　　民　　國　　111 　年　　3 　　月　　14　　日
  　　　　　　　　　　　　　　書記官　林怡芳